【裁判字號】    98,台上,1777
【裁判日期】    980924
【裁判案由】    債務人異議之訴
【裁判全文】
最高法院民事判決            九十八年度台上字第一七七七號
上  訴  人  乙○○
訴訟代理人  陳志律師
被 上訴 人  甲○○
上列當事人間因債務人異議之訴事件，上訴人對於中華民國九十
八年六月三日台灣高等法院第二審判決（九十八年度上字第一九
二號），提起上訴，本院判決如下：
    主  文
原判決廢棄，發回台灣高等法院。
    理  由
本件被上訴人主張：伊於民國九十、九十一年間，透過訴外人王
裕義，陸續向王裕義及上訴人借款共新台幣（下同）一百五十萬
元，簽發如原判決附表所示本票九紙（下稱系爭本票）及另紙面
額七十萬元之本票予上訴人及王裕義；並提供伊所有坐落台北縣
三峽鎮○○段五○三、五○四之二號土地，及其上未辦保存登記
之建物即門牌台北縣三峽鎮○○路八號一、二、三樓之房屋一棟
，房地權利範圍均二分之一（下稱系爭不動產），先後設定最高
限額二百萬元及一百萬元之抵押權予上訴人及訴外人王建華（即
王裕義之子）。嗣伊養母即訴外人陳和江於九十三年六、七月間
代伊清償上開借款本息共二百五十萬元完畢，則上訴人對伊已無
債權存在。乃上訴人仍持系爭本票聲請對伊之財產為強制執行，
經台灣板橋地方法院以九十七年度執字第二一六四七號清償票款
強制執行事件（下稱系爭執行事件）受理等情。爰依強制執行法
第十四條之規定，求為將系爭執行事件之強制執行程序予以撤銷
之判決。
上訴人則以：被上訴人所欠伊之債務，均未清償，伊未收到陳和
江交付之任何款項，系爭本票之債權仍然存在，伊執系爭本票（
金額共計一百五十二萬五百元）聲請強制執行，並無不合。且上
訴人實欠伊本金為二百七十一萬六千五百元，另有約定利息及違
約金，均屬系爭不動產抵押擔保之範圍，伊乃以五百萬元債權額
於系爭執行事件參與分配，並另聲請拍賣抵押物，系爭執行事件
之執行程序並無違誤，無由撤銷等語，資為抗辯。
原審廢棄第一審所為被上訴人敗訴之判決，改為判決如其聲明，
無非以：被上訴人曾向上訴人借款，簽發十紙本票，上訴人聲請
獲本票准予強制執行之裁定（台灣板橋地方法院簡易庭九十四年
度票字第一四二八八號），據以就其中九紙即系爭本票聲請對被
上訴人所有之系爭不動產強制執行等情，為兩造不爭之事實。綜
觀訴外人陳和江、廖文彭及王裕義於另件塗銷抵押權登記事件（
台灣板橋地方法院九十四年度訴字第六六八號）中之陳述、及王
裕義出具之證明書、收據、暨廖文彭為王裕義等草擬之切結書，
堪認陳和江係因身為系爭不動產之共有人，恐上訴人等拍賣該不
動產致共有關係複雜，經王裕義勸說，而向廖文彭借款，將其中
二百五十萬元交付與王裕義，以代被上訴人清償系爭不動產之抵
押債務；王裕義嗣所云該款項係供清償陳和江與被上訴人對其之
負債，難予採信。雖上訴人否認授權王裕義收取債權，惟依上訴
人與王裕義曾有夫妻關係，經王裕義介紹始為本件借款及抵押權
設定，嗣王裕義出面處理上訴人之抵押債權收取事宜，上訴人未
曾出面催債或否認王裕義行為等情以觀，客觀上足使被上訴人或
陳和江信賴王裕義確有為上訴人收取債權之權，應認有類似表現
代理之情形。則陳和江交付款項予王裕義，代被上訴人清償對上
訴人之債務，得類推適用民法第三百十條第二款之規定，對於上
訴人發生清償之效力。再系爭強制執行事件係上訴人執本票裁定
就系爭本票（九紙，金額共一百五十二萬五百元）債權聲請強制
執行，而該本票均被上訴人為借款而簽發，屬系爭不動產抵押權
擔保範圍。上訴人抗辯對於被上訴人另有借款債權存在，為被上
訴人所否認，其於執行程序陳報其抵押債權共五百萬元，並未提
出拍賣抵押物裁定或其他執行名義，屬無執行名義參與分配者，
是系爭執行事件之執行債權應為系爭本票債權，本件債務人異議
之訴應審究之執行名義債權有無消滅之事由，亦應以此範圍為限
。依系爭執行事件執行名義本票裁定所示，係准系爭本票本金及
自到期日起按年息百分之五計算之利息部分，予以強制執行。依
王裕義為上訴人收取債權之期間最遲在九十三年十一月底為清償
日計算，系爭本票經准許強制執行本金及利息合計為一百七十五
萬三千四百四十三元，王裕義已收受陳和江為被上訴人清償上訴
人之二百五十萬元，可見系爭執行事件執行名義之系爭本票債權
本息已全部清償。從而被上訴人依強制執行法第十四條第一項之
規定，請求撤銷系爭執行事件就系爭本票之強制執行程序，應屬
有據等詞，為其判斷之基礎。
按債務人向第三人為清償，經其受領者，如受領人係債權之準占
有人者，以債務人不知其非債權人者為限，有清償之效力。民法
第三百十條第二款定有明文。所謂債權之準占有人係指雖非債權
人，惟以為自己之意思，事實上行使債權，依一般交易觀念，足
使他人認其為債權人者而言。倘無代理權而表示為債權人之代理
人者，若債務人向其清償，是否發生清償之效力，則屬表見代理
之問題。是冒稱為債權人之代理人者，非「為自己」之意思行使
債權，自與債權之準占有人有間，不可不辨。查原判決認訴外人
陳和江為代被上訴人清償系爭不動產之抵押債務，交付二百五十
萬元與王裕義，應類推適用民法第三百十條第二款之規定，對於
上訴人發生清償之效力。然王裕義係以債權人即上訴人代理人身
分代受清償？或自居為系爭不動產之抵押債權人收受該款項？若
係後者，被上訴人所有系爭不動產登記抵押債權人為上訴人及王
建華，陳和江是否不知王裕義非該抵押債權人？諸此在在攸關王
裕義收取上開二百五十萬元得否（類推）適用債權準占有規定，
而對上訴人發生清償效力之判斷，乃原審均未加究明審認，遽以
王裕義收取上訴人之債權，類似表見代理，應類推適用民法第三
百十條第二款之規定，對於上訴人發生清償之效力，不無疏率違
誤。其次，原判決認定王裕義至遲於九十三年十一月底收受二百
五十萬元，對上訴人發生清償效力。果爾，該二百五十萬元之清
償範圍，應以清償當時兩造間之全部債權債務，依法（民法第三
百二十一條至第三百二十三條等相關規定）抵充之。而被上訴人
似不爭執其向上訴人借款有約定利息（每一萬元每月一百元）及
違約金（一審卷六八頁、七至八頁），原審未察，逕以九十四年
十二月二十九日台灣板橋地方法院簡易庭九十四年度票字第一四
二八八號本票裁定內容計算二百五十萬元清償之範圍，認上訴人
之債權已獲全部清償完畢，亦嫌速斷，其所為不利上訴人之判決
，自屬難昭折服。上訴論旨，指摘原判決不當，聲明廢棄，非無
理由。
據上論結，本件上訴為有理由。依民事訴訟法第四百七十七條第
一項、第四百七十八條第二項，判決如主文。
中    華    民    國  九十八  年    九    月  二十四  日
                      最高法院民事第七庭
                          審判長法官  劉  福  聲
                                法官  鄭  玉  山
                                法官  劉  靜  嫻
                                法官  袁  靜  文
                                法官  顏  南  全
      本件正本證明與原本無異
                                      書  記  官
中    華    民    國  九十八  年    十    月    七    日
                                                      R


司法院資訊處製作；財團法人民間司法改革基金會備份。
